臺灣臺北地方法院民事判決　　　　　　　100年度訴字第906號
原　　　告　吳明珠
訴訟代理人　游勝韃律師
被　　　告　吳永裕
訴訟代理人　楊仲傑律師
上列當事人間請求土地所有權移轉登記事件，本院於中華民國10
0年6月24日言詞辯論終結，判決如下：
    主      文
原告之訴駁回。
訴訟費用由原告負擔。
    事實及理由
一原告主張：兩造為姊弟關係，被告於民國86年10月15日簽立借
  據向原告借款新台幣（下同）290 萬元，清償期87年10月15日
  ，利息按年息18% 計算，並簽發同面額本票以為擔保。惟被告
  屆期未清償，邀同訴外人吳玉美、吳麗華為連帶保證人，於87
  年10月15日與原告簽訂協議書，約定清償日延至88年10月15日
  ，且約定被告無法清償時，願以被告所繼承兩造父親吳雨風所
  有坐落台北市○○區○○街一小段310、311地號土地（下稱系
  爭土地）應繼分1/7 移轉登記予原告，以為償還。詎被告屆期
  仍未清償債務，於91年9 月15日簽立承諾書，同意將系爭土地
  應繼分權利以每坪140 萬元計價，依實際債務金額移轉予原告
  作為抵償。而系爭土地之公同共有人，為兩造與訴外人吳永福
  、吳玉美、吳麗華之應繼分各為1/6 ，訴外人王秀滿、吳貞儀
  、吳貞慧，應繼分各為1/18，被告同意將其應繼分移轉予原告
  抵償債務，經兩造及吳玉美、吳麗美同意，已超過應繼分比例
  2/3，符合土地法第34條之1第1項規定，被告迄今共積欠本息7
  51萬元未償還，爰依承諾書之約定，請求被告將其所有系爭土
  地應繼分1/12所有權移轉登記予原告云云。並聲明：被告應將
  系爭310、311地號土地應繼分各1/12所有權移轉登記予原告。
二被告則以：被告固於85年12月16日向原告借款290 萬元，至88
  年7月27日止累計為620萬元，兩造於88年7 月27日簽訂協議書
  ，約定欠款於被告繼承自吳雨風系爭土地1/2 辦理協議分割並
  為登記時移轉登記予原告，以抵償前揭債務。詎原告違反上開
  協議，先於92年間持被告簽發作為擔保之面額620 萬元本票，
  向臺灣士林地方法院聲請92年度票字第3144號裁定准許強制執
  行，再於97年間就620 萬元欠款向臺灣士林地方法院聲請核發
  97年度促字第22828 號支付命令確定在案。嗣原告執該確定支
  付命令聲請拍賣系爭土地，經本院99年度司執字第59079 號受
  理在案，吳麗華於99年7月8日，代被告向本院民事執行處提出
  現金1364萬7285元清償，原告已領走該款項，該欠款業因清償
  而消滅，原告已不得再請求被告移轉系爭土地所有權。至原告
  提出之借據、本票、協議書、承諾書，被告否認之等語，資為
  抗辯。並聲明：駁回原告之訴。
三兩造不爭執之事實：
(一)兩造為姊弟關係，被告於86年10月15日向原告借款290 萬元，
  清償期87年10月15日，利息按年息18%計算，同時簽發面額290
  萬元本票予原告，以為擔保，為兩造所不爭執，有本票在卷可
  稽。
(二)被告屆期未清償借款債務，兩造曾約定被告無法清償時願以被
  告所繼承吳雨風所有系爭310、311地號土地應繼分1/7 移轉登
  記予原告，以為償還。嗣吳雨風於83年2 月18日死亡，系爭土
  地於89年1 月18日，由兩造母親吳林勤和兩造與吳永福、吳玉
  美、吳麗華，以及吳永賢之繼承人王秀滿、吳貞儀、吳貞慧辦
  理繼承登記為公同共有，吳林勤於91年6月9日死亡，由兩造及
  吳永福、吳玉美、吳麗華、王秀滿、吳貞儀、吳貞慧於96年 8
  月21日辦理繼承登記為公同共有，為兩造所不爭執，有土地登
  記謄本在卷足憑。
四本件之爭點：
  經本院整理及兩造合意簡化爭點，即：(一)原告可否請求被告移
  轉系爭土地應繼分？(二)被告積欠原告欠款數額為多少？
(一)有關原告不得請求被告移轉系爭土地應繼分部分：
1.按繼承人有數人時，在分割遺產前，各繼承人對於遺產全部為
  公同共有。民法第1151條定有明文。次按依法律規定、習慣或
  法律行為，成一公同關係之數人，基於其公同關係，而共有一
  物者，為公同共有人。前項依法律行為成立之公同關係，以有
  法律規定或習慣者為限。各公同共有人之權利，及於公同共有
  物之全部。民法民法第827條亦定有明文。末按依民法第827條
  第1項基於公同關係而共有一物者，依同條第2項（指舊法而言
  ，現行法為第3 項）之規定，各公同共有人之權利，係及於公
  同共有物之全部，各該共有人自無所謂有其應有部分（最高法
  院37年上字第6419號判例要旨可資參照）。
2.查被告否認原告所提出以被告名義於91年9 月15日出具承諾書
  （見本院100年度司北調字第6號卷第10頁）之真正，但不爭執
  原告所提出被告於88年11月2 日向台北市大同區戶政事務申請
  之印鑑證明（見本院卷第54頁）。嗣經本院比對上開承諾書上
  被告之印文與上開印鑑證明上被告之印文，二者印跡相符，有
  勘驗筆錄在卷可證（見本院卷第53頁反面）。參以，上開承諾
  書記載被告同意將繼承自兩造父親吳雨風之系爭土地應繼分移
  轉登記予原告，以清償本件借款作為抵償，與被告自認確實曾
  向原告借款290萬元，事後約定以被告繼承自吳雨風系爭土地
  辦理協議分割並為登記時移轉登記予原告，以抵償前揭債務等
  情相符，是原告原告主張被告出具上開承諾書，同意將繼承自
  兩造父親吳雨風之系爭土地應繼分移轉登記予原告以清償本件
  借款作為抵償等語，自屬可取。
3.惟查，系爭土地原為兩造父親吳雨風所有，吳雨風於83年2月1
  8日死亡，系爭土地於89年1月18日，由兩造母親吳林勤和兩造
  與吳永福、吳玉美、吳麗華，以及吳永賢之繼承人王秀滿、吳
  貞儀、吳貞慧辦理繼承登記為公同共有，吳林勤於91年6月9日
  死亡，由兩造及吳永福、吳玉美、吳麗華、王秀滿、吳貞儀、
  吳貞慧於96年8 月21日辦理繼承登記為公同共有，已如前述。
  且上開公同共有人間並無分割協議，亦為兩造所不爭執。依前
  開說明，系爭土地既屬於全體共有人公同共有，則各公同共有
  人自無應有部分可言。故原告主張依承諾書之約定，請求被告
  應將其所有系爭土地應繼分各1/12所有權移轉登記予原告，核
  與上開公同共有之規定有違，不應准許，應予駁回。
(二)依前揭說明，被告不得請求被告移轉系爭土地應繼分，則有關
  被告積欠原告的欠款數額部分之爭點，自毋庸審酌，併此敘明
  。
五從而，原告依承諾書之約定，請求被告將其所有系爭310、311
  地號土地應繼分各1/12所有權移轉登記予原告，為無理由，應
  予駁回。
六本件事證已臻明確，被告請求訊問證人姚文勝等兩造其餘攻擊
  防禦方法，經核與勝負之判斷不生影響，爰不予逐一論酌，附
  此敘明。
七訴訟費用負擔之依據：民事訴訟法第78條。
中    華    民    國   100    年    7     月    15    日
                  民事第六庭法  官  姜悌文
以上為正本係照原本作成。
如對本判決上訴，須於判決送達後20日內向本院提出上訴狀。如
委任律師提起上訴者，應一併繳納上訴審裁判費。
中    華    民    國   100    年    7     月    15    日
                            書記官  羅振仁